臺灣桃園地方法院刑事判決　　　　　　 95年度簡上字第564號
公　訴　人　臺灣桃園地方法院檢察署檢察官
上　訴　人
即　被　告　甲○○
上列上訴人因被告誹謗等案件，不服本院刑事庭95年度壢簡字第
1147號，中華民國95年10月31日第一審刑事簡易判決（聲請簡易
判決處刑案號：94年度偵字第14911 號），提起上訴，本院合議
庭為第二審判決如下：
    主  文
原判決撤銷。
甲○○意圖散布於眾，而指摘足以毀損他人名譽之事，處拘役貳
拾日，如易科罰金，以銀元參佰元即新臺幣玖佰元折算壹日；減
為拘役拾日，如易科罰金，以銀元參佰元即新臺幣玖佰元折算壹
日。
    事  實
一、甲○○與乙○○原係多年鄰居，因金錢借貸而生嫌隙，竟意
    圖散布於眾，於民國94年1 月3 日晚上10時許，前往乙○○
    所居住位在桃園縣中壢市○○○街70號之「巨蛋花園社區」
    ，並在該社區管理員室前，向當時值班之管理員戊○○指摘
    ：「社區裡面是不是有一位姓陳的小姐，她每次都找我老公
    睡覺、看A 片及討客兄」等足以毀損乙○○名譽之事，乙○○聽聞後，隨即下樓欲找甲○○理論，甲○○又接續其上開
    誹謗犯意，在該社區大門口即管理員室前方之空地處，再度
    多次指摘上開足以毀損乙○○名譽之事，致令隨後到場之丙○○、社區住戶丁○○、乙○○之夫許德生等人皆因此聽聞
    ；嗣因許德生嚴詞制止甲○○，甲○○始行離去。
二、案經乙○○訴請臺灣桃園地方法院檢察署檢察官偵查後聲請
    簡易判決處刑。
    理  由
一、被告甲○○雖自承於上開時、地確有前往該社區，但矢口否
    認涉有何誹謗之犯行，辯稱：當時羅清楨根本不在現場，伊
    沒有講那些話，告訴人與其他社區住戶所述均不實在云云。
    經查：
  (一)證人丁○○與丙○○業於本院審理中到庭證述上情無誤（分
    見本院卷第58至61頁、第79至81頁筆錄）；丁○○部分，其
    係社區住戶，居住在距離管理員室旁2 步路之1 樓，其房間
    窗戶正對著管理員室，此亦有卷附現場照片1 張在卷可佐（
    見偵卷第168 頁），則其所述在家就一直聽到被告在大門口
    管理員室旁罵上開討客兄等語，以距離觀之，當屬實情，且
    確與其於偵訊中之具結證詞大致相符；又黃金堂部分，其係
    居住在管理員室旁臨時搭建之小房子從事資源回收之工作，
    其所述因為聽到被告與乙○○吵架很大聲，所以出來查看等
    節，適與丁○○所述在家都聽得到被告聲音相符，且與丙○○自己於偵訊中所述出來看到被告及乙○○先拉扯，被告才
    罵乙○○討客兄等語互核一致，足證其確係因為聽聞吵架聲
    始出來查看，並非自始即出現在管理員室旁。衡諸其2 人與
    被告均無怨隙、前此亦互不相識，被告究竟有無指摘上開言
    語，與其等更無任何利害關係，也查無其等與告訴人乙○○
    間有何重大恩誼足以使其等於偵訊及審理中皆甘冒偽證罪之
    追訴處罰而串證誣陷被告，是被告供稱其等均作偽證云云，
    實屬無據。
  (二)證人即告訴人乙○○亦就其遭被告指摘該等足以毀其名譽之
    事於審理中證述甚詳，證人許德生復就此證述無疑（分見本
    院卷第37至40頁、第65至67頁筆錄），且查其2 人之作證內
    容除與上開證人之證詞一致外，許德生僅就其下樓後聽聞該
    等討客兄言語有所陳述，其亦證稱：不知道在此之前發生何
    事，則觀諸其作證內容，並無刻意誇大渲染或附和其妻乙○○所述之情節，縱其與告訴人為夫妻，亦難因此認其證詞不
    可信；況被告所指摘乙○○跟他人配偶睡覺、討客兄、看A
    片等語，形同指控身為人妻之乙○○與他人通姦且行為放蕩
    ，客觀上確足以毀損乙○○之名譽，且依當日上開證人所述
    之情節觀之，被告亦有在乙○○及許德生面前陳述討客兄等
    詞，足證被告一開始所述「社區裡面是不是有一位姓陳的小
    姐」就是指乙○○本人，則被告多次具體指摘客觀上足以毀
    損乙○○名譽之事，已然無疑。
  (三)證人戊○○另於審理中到場結證稱：伊確於當日在管理員室
    裡值班，有看到被告被告說要找1 個住戶，但現在不記得名
    字了，伊叫被告在外面等，被告要找的人有下來，但後來發
    生何事、其等有何對話，伊都沒聽清楚等語（見本院卷第61
    至64頁筆錄）；就其當日確係在場值班1 節，上開證人均已
    分別證述無誤，且之所以其能到庭作證，係被告自行陳報其
    查訪結果稱「羅姓管理員」就是戊○○，並有乙○○提出之
    現金支出傳票證明戊○○於94年1 月10日前均在該社區工作
    ，此與戊○○所述工作到案發後一星期左右便離職之詞相合
    ，則證人丙○○所述：當時管理員室裡有1 個「羅姓管理員
    」，該人即為戊○○無疑，被告屢屢陳稱當時戊○○不在場
    云云，顯屬無稽，況其自行提出與戊○○私下之對話錄音帶
    及譯文，經本院當庭播放該錄音帶後，審判長問以：「為何
    聽錄音帶的結果證人（按指戊○○）根本沒有說他不在場，
    而且你沒有據實轉載你們對話的內容」？被告仍只能泛稱：
    「他確實說他不在場」（見本院卷第64頁筆錄），而無從對
    其譯文未據實轉載之事提出解釋，自無從執此錄音帶或譯文
    作為戊○○當時不在場之證明；至於戊○○所述聽不清楚被
    告與乙○○之對話，衡諸上開各該證人之證詞，在旁的住戶
    、鄰居都聽到了，身處在管理員室內且距離該2 人爭執所在
    更近之戊○○焉有全程目睹爭執但聽不清楚內容之理？戊○○此部分所述或有其已因此事而離職，且與其自身利害無關
    ，故不想牽扯其中之動機，但其仍非證稱：被告「沒有」講
    上開話語，則亦不能因此佐證被告所辯可信。
  (四)參以被告於偵訊中一度自白稱：「我是講說這個人怎麼那麼
    差勁，跟我借了錢還找我先生一起去睡覺... 因為我和乙○○，連小孩都沒有辦法帶，所以我就很氣憤，是一時氣憤講
    的」等語甚明（見偵卷第133 頁筆錄）；嗣後被告雖又辯稱
    其是「打算」這樣講，但還沒有講就先被乙○○打了云云，
    惟上開其偵訊中所述內容非常明確，如僅係「打算」這樣講
    ，又何來「是一時氣憤講的」之詞？被告當不可能不知道「
    打算這樣講」跟「因為氣憤所以這樣講」之區別，其又未爭
    執該筆錄記載有何不實或違背其真意之處，參酌被告與乙○○歷次所述其2 人間金錢債務糾紛暨卷存相關證據，被告因
    一時氣憤脫口指摘上開言語，當係事實，被告於本院審理中
    所辯自不足採。
  (五)綜上，本件事證明確，被告所辯均非實情，其上揭犯行足可
    認定，自應依法論科。
二、比較新舊法：
  (一)按修正後刑法第2 條第1 項暨第35條之規定，係規範行為後
    法律變更所生新舊法比較適用之準據法暨刑之重輕之基本原
    則，於新法施行後，應適用新法第2 條第1 項及第35條之規
    定；比較新舊法時，亦應就罪刑有關之共犯、未遂犯、想像
    競合犯、牽連犯、連續犯、結合犯，以及累犯加重、自首減
    輕暨其他法定加減原因（如身分加減）與加減例等一切情形
    ，綜其全部罪刑之結果而為比較並整體適用，不能割裂而分
    別適用有利益之條文（最高法院95年第8 次刑庭會議決議及
    27上字第2615號判例參照）。
  (二)查被告行為後，罰金刑之計算單位及處罰、易科罰金之折算
    標準之規定，均有修正：
    1.罰金刑之計算單位及處罰部分：
      刑法第33條第5 款業於94年2 月2 日修正公布，並自95年
      7 月1 日起施行；修正前刑法第33條第5 款規定「罰金：
      1 元以上。」再依罰金罰鍰提高標準條例第1 條提高10倍
      為銀元10元即新臺幣30元以上；修正後刑法第33條第5 款
      規定「罰金：新臺幣1,000 元以上，以百元計算之。」。
      另95年6 月14日修正公布刑法施行法第1 條之1 規定：「
      中華民國94年1 月7 日刑法修正施行後，刑法分則編所定
      罰金之貨幣單位為新臺幣。94年1 月7 日刑法修正時，刑
      法分則編未修正之條文定有罰金者，自94年1 月7 日刑法
      修正施行後，就其所定數額提高為30倍。但72年6 月26日
      至94年1 月7 日新增或修正之條文，就其所定數額提高為
      3 倍。」現行刑法中，有關於罰金刑之計算單位及處罰之
      規定已有修正，自屬法律變更。
    2.易科罰金之折算標準部分：
      刑法第41條第1 項業於94年1 月7 日修正公布，並於95年
      7 月1 日施行，修正前刑法第41條第1 項前段規定：「犯
      最重本刑為5 年以下有期徒刑以下之刑之罪，而受6 個月
      以下有期徒刑或拘役之宣告，因身體、教育、職業、家庭
      之關係或其他正當事由，執行顯有困難者，得以1 元以上
      3 元以下折算一日，易科罰金。」又被告行為時之易科罰
      金折算標準，修正前罰金罰鍰提高標準條例第2 條前段（
      現已刪除）規定，就其原定數額提高為100 倍折算1 日，
      則本件被告行為時之易科罰金折算標準，應以銀元300 元
      即新臺幣900 元折算1 日；修正後刑法第41條第1 項前段
      則規定：「犯最重本刑為5 年以下有期徒刑以下之刑之罪
      ，而受6 個月以下有期徒刑或拘役之宣告者，得以新臺幣
      1,000 元、2, 000元或3,000 元折算1 日，易科罰金。」
      此項修正屬科刑規範事項之變更，其折算標準為裁判時所
      應諭知，亦屬法律變更。
  (三)綜合上述各條文修正前、後之比較，罰金刑之最低度業已提
    高至新臺幣1,000 元，較被告行為時之新臺幣30元不利，故
    比較結果，應依修正後刑法第2 條第1 項前段規定，適用上
    開各該行為時法。至於易科罰金之折算標準，亦係修正前之
    銀元300 元折算1 日為有利，同此之理，亦應依該修正前之
    規定諭知折算標準。
三、按刑法第310 條誹謗罪之成立，必須意圖散布於眾，而指摘
    或傳述足以毀損他人名譽之具體事實，尚僅抽象的公然為謾
    罵或嘲弄，並未指摘具體事實，則屬刑法第309 條第1 項公
    然侮辱罪之範疇，最高法院86年度台上字第6920號判決意旨
    參照，且誹謗罪之「傳述」，係就他人已揭發之事實，重為
    傳述，以廣其知度而言；本件被告乃具體指摘告訴人與其老
    公睡覺、看A 片、討客兄等足以毀損他人名譽之事實，而非
    無任何具體事實之謾罵、侮辱，參照上開說明，核被告所為
    ，係犯刑法第310 條第1 項之誹謗罪。又被告數度指摘上開
    事項以誹謗告訴人之名譽，其時間緊接、地點相同，顯係基
    於同一犯意接續而為，並非另生犯意或有何涉及刑法第309
    條第1 項之公然侮辱罪，且非以傳述上開言語之方式誹謗告
    訴人；檢察官認被告傳述上開言語，另又成立公然侮辱罪，
    且與上開之罪認應分論併罰，均有誤會（至於聲請簡易判決
    處刑書所載事發地點，業據公訴檢察官當庭更正如上），惟
    此等事實既有接續犯之實質上一罪關係，本院自得併予審酌
    ，均附此敘明。
四、原審判決認本件事證明確，援引修正後刑法第2 條第1 項前
    段，刑法第310 條第1 項，修正前刑法第41條第1 項前段，
    罰金罰鍰提高標準條例第1 條前段、修正前罰金罰鍰提高標
    準條例第2 條，據以對被告論罪科刑，實為有據，被告提起
    本件上訴，仍執前詞置辯，洵屬無理由，本應予以駁回，惟
    被告所犯上開之罪，為96年4 月24日以前所犯，且合於中華
    民國九十六年罪犯減刑條例所規定之減刑條件，應依該條例
    第2 條第1 項第3 款之規定予以減刑，而原審未及適用該條
    例之規定減刑，於法尚有未合，應予撤銷。爰審酌被告與告
    訴人之關係、被告出言誹謗告訴人之動機、目的、手段，在
    社區前之公眾場合指摘上開足以毀損他人名譽之事足以造成
    之損害，且被告迄今未能與告訴人達成和解，暨被告之素行
    、生活狀況等一切情狀，量處如主文第2 項所示之刑，再減
    其刑之2 分之1 為拘役10日，並各諭知易科罰金折算標準。
據上論斷，應依刑事訴訟法第455 條之1 第1 項、第3 項、第36
9 條第1 項前段、第364 條、第299 條第1 項前段，修正後刑法
第2 條第1 項前段，刑法第310 條第1 項，修正前刑法第41條第
1 項前段，中華民國九十六年罪犯減刑條例第2 條第1 項第3 款
、第7 條、第9 條，刑法施行法第1 條之1 第1 項、第2 項前段
，刪除前罰金罰鍰提高標準條例第2 條，判決如主文。
本案經檢察官柯怡如到庭執行職務。
中　　華　　民　　國　　96　　年　　8 　　月　　15　　日
                  刑事第五庭  審判長法  官  潘政宏
                                    法  官  楊晴翔
                                    法  官  吳勇毅
上正本證明與原本無異。
本件不得上訴。
                                    書記官  陳奕珽
中　　華　　民　　國　　96　　年　　8 　　月　　15　　日
附錄論罪科刑條文：
中華民國刑法第310條
（誹謗罪）
意圖散布於眾，而指摘或傳述足以毀損他人名譽之事者，為誹謗
罪，處1 年以下有期徒刑、拘役或5 百元以下罰金。
散布文字、圖畫犯前項之罪者，處2 年以下有期徒刑、拘役或1
千元以下罰金。
對於所誹謗之事，能證明其為真實者，不罰。但涉於私德而與公
共利益無關者，不在此限。
